ACORDAO-COMPLETO-2340407

ACÓRDÃO 809/2019 ATA 3/2019 - SEGUNDA CÂMARA

VISTOS, relatados e discutidos estes autos em que se analisa ato de concessão de pensões civis, instituídas por Ananias da Silva Barbosa, ex-servidor da Gerência Executiva do INSS em Manaus/AM,
ACORDAM os Ministros do Tribunal de Contas da União, reunidos em Sessão da 2ª Câmara, ante as razões expostas pelo Relator, e com fulcro no inciso III do art. 71 da Constituição Federal, nos arts. 1º, inciso V, e 39, inciso II, da Lei 8.443/1992, c/c o art. 259, inciso II, do Regimento Interno/TCU em:
9.1. considerar ilegal e recusar o registro do ato de pensão civil instituída por Ananias da Silva Barbosa (CPF XXX.655.062-XX) , em virtude da inclusão de rubricas judiciais, que deveriam ter sido absorvidas pelos planos de carreira posteriores, na base de cálculo dos proventos pensionais;
9.2.  determinar à Gerência Executiva do INSS em Manaus/AM que: 
9.2.1.faça cessar os pagamentos decorrentes do ato impugnado, comunicando ao TCU, no prazo de 15 (quinze) dias, as providências adotadas, nos termos dos art. 262, caput, do Regimento Interno do TCU, e 8º, caput, da Resolução TCU 206/2007; 
9.2.2.encaminhe ao TCU, no prazo de 30 (trinta) dias, com fulcro no art. 19, §3º, da Instrução Normativa TCU 78/2018, novo ato escoimado das irregularidades verificadas;
9.2.3. informe às interessadas o teor do acórdão que for prolatado, encaminhando ao TCU, no prazo de 30 (trinta) dias, comprovante da data da ciência, nos termos do art. 4º, §3º, da Resolução - TCU 170/2004, alertando-as de que o efeito suspensivo proveniente de eventual interposição de recursos junto ao TCU não as exime da devolução dos valores indevidamente percebidos após a notificação, em caso de não provimento desses recursos;
9.2.4. faça cessar para o presente ato de concessão de pensão civil, na hipótese de desconstituição das decisões judiciais obtidas nos Mandados de Segurança 35.490, 35.494 e 35.500 que tramitam perante o Supremo Tribunal Federal (STF) , com fulcro nos arts. 71, inciso IX, da Constituição Federal, sob pena de responsabilidade solidária da autoridade administrativa omissa, o pagamento do Bônus de Eficiência e Produtividade, previsto na Lei 13.464/2017, por ser incompatível com o art. 40, caput e §§1º, 3º, 4º e 18, da Constituição Federal, dada a expressa exclusão da vantagem, de caráter remuneratório e pro labore faciendo, da base de cálculo da contribuição previdenciária;
9.3. determinar que a Sefip monitore o cumprimento das determinações contidas no item 9.2 supra, sem prejuízo de, em conjunto com a Consultoria-Jurídica do TCU, promover o acompanhamento sobre o deslinde das decisões proferidas no âmbito dos Mandados de Segurança 35.490, 35.494 e 35.500, entre outros processos correlatos.

Pensão Civil instituída por Ananias da Silva Barbosa, ex-servidor da Gerência Executiva do INSS - MANAUS/AM.

Segunda Câmara

Gerência Executiva do INSS em Manaus-INSS/MPS.

3. Interessados/Responsáveis:
3.1. Interessados: Ananias da Silva Barbosa Neto (CPF: XXX.383.462-XX); Maria Thereza de Souza Barbosa (CPF: XXX.413.022-XX); Ronaldo Souza da Silva (CPF: XXX.427.782-XX); Rosa Inez de Souza Pinto (CPF: XXX.276.492-XX); Tuanny Maristella de Souza Silva (CPF: XXX.165.832-XX).

13.1. Ministros presentes: Ana Arraes (Presidente), Augusto Nardes e Raimundo Carreiro (Relator).
13.2. Ministro-Substituto convocado: Marcos Bemquerer Costa.
13.3. Ministro-Substituto presente: André Luís de Carvalho.

Sindicato Nacional dos Auditores Fiscais da Receita Federal do Brasil - Sindifisco Nacional

Associação Nacional dos Auditores Fiscais da Receita Federal do Brasil - Unafisco Nacional

Associação Nacional dos Auditores Fiscais da Receita Federal do Brasil - ANFIP

RAIMUNDO CARREIRO

Inicialmente, registro que atuo no presente processo por força do artigo 152 do Regimento Interno do TCU (RI/TCU) .
2.	Adoto como Relatório, a instrução feita no âmbito da Sefip (peça 31) , a qual obteve a concordância do Diretor-Substituto (peça 32) , bem assim do Representante do Ministério Público junto ao TCU, Procurador Marinus Eduardo De Vries Marsico (peça 33) .
“INTRODUÇÃO
Trata-se de ato de concessão de pensão civil instituída por Ananias da Silva Barbosa, ex-servidor da Gerência Executiva do INSS - MANAUS/AM.
O ato foi submetido, para fim de registro, à apreciação do Tribunal de Contas da União (TCU) , de acordo com o art. 71, inciso III, da Constituição Federal. O cadastramento e a disponibilização ao TCU ocorreram por intermédio do Sistema de Apreciação e Registro de Atos de Admissão e Concessões, na forma dos arts. 2º, caput e incisos I a VI, e 4º, caput, da Instrução Normativa - TCU 78/2018.
Ao benefício pensional instituído pelo Sr. Ananias da Silva Barbosa habilitaram-se Ananias da Silva Barbosa Neto (na condição de menor sob guarda) , Maria Thereza de Souza Barbosa (na condição de viúva) , Ronaldo Souza da Silva (na condição de menor sob guarda) , Rosa Inez de Souza Pinto (na condição de companheira) e Tuanny Maristella de Souza Silva (na condição de menor sob guarda) .
HISTÓRICO
Pronunciamento anterior desta Unidade (peças 19-20) propôs considerar o ato ilegal diante do pagamento de parcelas judiciais consideradas irregulares pelo TCU e da habilitação de companheira sem a comprovação dos requisitos necessários. 
O Ministério Público de Contas, contudo, se manifestou (peça 21) pela realização de diligência à Unidade Jurisdicionada, preliminarmente ao juízo de mérito, para que envie toda a documentação utilizada como base para a concessão da pensão civil à Sra. Rosa Inez de Souza Pinto, visando comprovar a regularidade de sua habilitação como companheira, proposta acatada pelo Relator (peça 22) . 
Em resposta à diligência (peça 23) , foi encaminhada a documentação constante das peças 25 a 28. 
EXAME TÉCNICO
Como forma de comprovar a regular habilitação da Sra. Rosa Inez de Souza Pinto como companheira do instituidor, a Superintendência de Administração do Ministério da Fazenda no Amazonas encaminhou cópia dos Processos de Pensão n. 35011.001222/2007-80 e de designação de beneficiária n. 35011.000042/2007-81 (peça 26) , em favor da interessada, contendo: a) Escritura Pública Declaratória de Convivência Marital, lavrada em 2/1/2007, na qual o ex-servidor afirma estar separado de fato da esposa, Sra. Maria Thereza de Souza Barbosa, há mais de 28 anos e conviver  maritalmente com a Sra. Rosa há 26 anos (peça 26, p. 7-8) ; b) comprovantes de domicílio comum do casal (peça 26, p. 9-10) ; e c) declaração de inscrição de dependente de plano de saúde em nome da companheira (peça 26, p. 18) .
Assim, restam comprovados os requisitos para a regular habilitação da companheira conforme a legislação vigente e jurisprudência do TCU.
 Nada obstante, conforme descrito em análise anterior (peça 19) , a presente concessão não merece prosperar, face à inclusão de parcelas judiciais consideradas irregulares pelo TCU na base de cálculo do benefício, em desacordo com o Acórdão 2161/2005-TCU-Plenário, de relatoria do Ministro Walton Alencar Rodrigues. 
Ressalte-se que, apesar de não constar do ato, as interessadas percebem ainda parcela referente ao Bônus de Eficiência e Produtividade, cuja legalidade se encontra em debate na Corte Suprema, no âmbito dos Mandados de Segurança (MS) 35.490, 35.494 e 35.500. 
CONCLUSÃO
Tendo em vista as análises realizadas na concessão em epígrafe, diante do pagamento de parcelas judiciais consideradas irregulares pelo TCU, cabe considerar o correspondente ato ilegal, recusando-se seu registro.
Cabe ainda determinação à Gerência Executiva do INSS - MANAUS/AM para que faça cessar os pagamentos decorrentes do ato impugnado e que acompanhe o deslinde dos Mandados de Segurança (MS) 35.490, 35.494 e 35.500 para, caso ocorra desfecho desfavorável aos interessados, suspenda o pagamento da parcela referente ao Bônus de Eficiência e Produtividade, previsto na Lei 13.464/2017, por incompatível com o art. 40, caput e §§ 1º, 3º, 4º e 18, da Constituição Federal, dada a expressa exclusão da vantagem, de caráter pro labore faciendo, da base de cálculo de contribuição previdenciária.
Quanto aos valores indevidamente recebidos de boa-fé pelas pensionistas, encontra-se presente o requisito para aplicação do Enunciado 106 da Súmula da Jurisprudência do TCU, dispensando-se sua devolução.
PROPOSTA DE ENCAMINHAMENTO
Ante o exposto, conforme o preceituado no artigo 71, inciso III, da Constituição Federal de 1.988; c/c os artigos. 1º, inciso V, e 39, inciso II, da Lei 8.443/92, c/c os artigos 1º, inciso VIII, 260, § 1º, do Regimento Interno/TCU, e tomando por base as informações prestadas pelo órgão de controle interno e as verificações feitas pela unidade técnica, na forma prevista no artigo 260, caput, do Regimento Interno-TCU, propõe-se: 
0. considerar ilegal e recusar o registro do ato de pensão civil instituída por Ananias da Silva Barbosa (CPF XXX.655.062-XX) , em virtude da inclusão de rubricas judiciais na base de cálculo dos proventos pensionais;
0. determinar à Gerência Executiva do INSS - MANAUS/AM que: 
b.1.	faça cessar os pagamentos decorrentes do ato impugnado, comunicando ao TCU, no prazo de quinze dias, as providências adotadas, nos termos dos art. 262, caput, do Regimento Interno do TCU, 8º, caput, da Resolução - TCU 206/2007; 
b.2.	encaminhe ao TCU, no prazo de trinta dias, com fulcro no art. 19, § 3º, da Instrução Normativa TCU 78/2018, novo ato escoimado das irregularidades verificadas;
b.3.	acompanhe o deslinde dos Mandados de Segurança (MS) 35.490, 35.494 e 35.500, e, caso ocorra desfecho desfavorável aos interessados, faça cessar o pagamento às pensionistas Maria Thereza de Souza Barbosa e Rosa Inez de Souza Pinto do Bônus de Eficiência e Produtividade, previsto na Lei 13.464/2017, por incompatível com o art. 40, caput e §§ 1º, 3º, 4º e 18, da Constituição Federal, dada a expressa exclusão da vantagem, de caráter pro labore faciendo, da base de cálculo de contribuição previdenciária;
b.4.	informe às interessadas o teor do acórdão que for prolatado, encaminhando ao TCU, no prazo de trinta dias, comprovante da data da ciência, nos termos do art. 4º, § 3º, da Resolução - TCU 170/2004, alertando-as de que o efeito suspensivo proveniente de eventual interposição de recursos junto ao TCU não as exime da devolução dos valores indevidamente percebidos após a notificação, em caso de não provimento desses recursos.” 
É o relatório.

não há

Procurador Marinus Eduardo De Vries Marsico.

PESSOAL. PENSÃO CIVIL. PAGAMENTOS IRREGULARES DE PARCELAS JUDICIAIS. ILEGALIDADE DO ATO. PAGAMENTO DO BÔNUS DE EFICIÊNCIA E PRODUTIVIDADE. DECISÕES LIMINARES NO ÂMBITO DO STF, QUE GARANTEM O PAGAMENTO DO BÔNUS. DETERMINAÇÃO AO ÓRGÃO PARA QUE ACOMPANHE O DESLINDE DOS MANDADOS DE SEGURANÇA NO STF. MONITORAMENTO.

PENSÃO CIVIL (PCIV)

Secretaria de Fiscalização de Pessoal (SEFIP).

Em exame ato de concessão de pensão civil instituída por Ananias da Silva Barbosa, ex-servidor da Gerência Executiva do INSS em Manaus/AM, o qual foi submetido à apreciação do Tribunal de Contas da União, para dar cumprimento ao que dispõe o art. 71, inciso III, da CF/88. 
2.	O cadastramento e a disponibilização do ato ao TCU ocorreram por intermédio do Sistema de Apreciação e Registro de Atos de Admissão e Concessões, e será apreciado na forma dos arts. 2º, caput e incisos I a VI, e 4º, caput, da Instrução Normativa TCU 78/2018.
3.	Habilitaram-se ao benefício pensional instituído (peça 1, p. 5-6) : 
	1) Ananias da Silva Barbosa Neto (menor sob guarda) ;
	2) Maria Thereza de Souza Barbosa (viúva) ; 
	3) Ronaldo Souza da Silva (menor sob guarda) ;
	4) Rosa Inez de Souza Pinto (companheira) ;
	5) Tuanny Maristella de Souza Silva (menor sob guarda) .
4.	Os menores sob guarda supramencionados, diante do alcance da maioridade, tiveram o término dos benefícios pensionais nas respectivas datas de nascimento, conforme mostra a ficha do Siape, contida à peça 16. 
5.	Ao analisar o feito, o Controle Interno posicionou-se pela legalidade da concessão (peça 17) . A Unidade Técnica do TCU, de seu lado, propôs considerar o ato ilegal diante do pagamento de parcelas judiciais consideradas irregulares pelo TCU e da habilitação de companheira sem a comprovação dos requisitos necessários (peças 19-20) . O MP/TCU, por outro lado, entendeu que seria necessária a realização de diligência à Unidade Jurisdicionada para o envio da documentação relacionada à Sra. Rosa Inez de Souza Pinto, para fins de comprovação da regularidade de sua habilitação como companheira (peça 21) . 
6.	Acatada a proposta do Procurador Marinus Eduardo De Vries Marsico pelo Relator (peça 22) , foi promovida a diligência (peça 23) . Posteriormente, foram acostados aos autos os documentos constantes às peças 25 a 28. Foram eles: cópia dos Processos de Pensão  35011.001222/2007-80 e de designação de beneficiária 35011.000042/2007-81 (peça 26) , em favor da interessada, contendo Escritura Pública Declaratória de Convivência Marital, lavrada em 2/1/2007, na qual o ex-servidor afirma estar separado de fato da esposa, Sra. Maria Thereza de Souza Barbosa, há mais de 28 anos e conviver  maritalmente com a Sra. Rosa há 26 anos (peça 26, p. 7-8) ; comprovantes de domicílio comum do casal (peça 26, p. 9-10) ; e declaração de inscrição de dependente de plano de saúde em nome da companheira (peça 26, p. 18) .
7.	Ao analisar os documentos, a Sefip salienta que conforme a legislação vigente e a jurisprudência do TCU restaram comprovados os requisitos para a habilitação da companheira. Considerou, porém, que a concessão não merece prosperar em virtude da inclusão de parcelas judiciais consideradas irregulares pelo TCU na base de cálculo do benefício, em desacordo com o Acórdão 2161/2005-TCU-Plenário, de relatoria do Ministro Walton Alencar Rodrigues. 
8.	Destacou, por fim, que embora não conste do Ato, as interessadas percebem parcela referente ao Bônus de Eficiência e Produtividade (peça 16) , cuja legalidade se encontra em debate no STF, no âmbito dos Mandados de Segurança (MS) 35.490, 35.494 e 35.500. 
9.	Dessa forma, posiciona-se pela ilegalidade do ato, diante do pagamento de parcelas judiciais consideradas irregulares pelo TCU, com a consequente recusa do seu registro, dispensando-se a devolução dos valores indevidamente recebidos de boa-fé pelos pensionistas (Súmula 106/TCU) .
10.	Entende, ainda, caber determinação à Gerência Executiva do INSS em Manaus/AM para que “faça cessar os pagamentos decorrentes do ato impugnado e que acompanhe o deslinde dos Mandados de Segurança (MS) 35.490, 35.494 e 35.500 para, caso ocorra desfecho desfavorável aos interessados, suspenda o pagamento da parcela referente ao Bônus de Eficiência e Produtividade, previsto na Lei 13.464/2017, por incompatível com o art. 40, caput e §§ 1º, 3º, 4º e 18, da Constituição Federal, dada a expressa exclusão da vantagem, de caráter pro labore faciendo, da base de cálculo de contribuição previdenciária.”
11.	Com relação às parcelas judiciais que integram a base de cálculo do benefício de pensão, conforme a ficha financeira obtida do Siape (peça 16) , vê-se, claramente, que elas não foram absorvidas pelas reestruturações posteriores da carreira do instituidor da pensão. Esses pagamentos são considerados indevidos a partir do entendimento pacífico desta Corte de que essas parcelas não se incorporam definitivamente aos vencimentos, uma vez que têm natureza de antecipação salarial, e por isso são devidas até a reposição das perdas salariais, que ocorre na primeira data-base seguinte àquela que serviu de referência ao julgado (Decisões do TCU nesse sentido: Acórdãos 2.161/2005 e 398/2004, ambos do Plenário; Acórdãos 1.910/2003 e 2.169/2003, ambos da 1ª Câmara; Decisões 117 e 118/2002, da 2ª Câmara) . 
12.	Quanto ao Bônus de Eficiência, contido no valor dos benefícios pensionais pagos (peça 16) , como bem observou a Sefip, há lides judiciais que tratam da questão no STF (MS 35.490, 35.494 e 35.500) , pois o Tribunal tem entendido que o pagamento desse Bônus, de forma desatrelada da correspondente contribuição previdenciária, é irregular. Assim, diante das controvérsias instauradas, existem várias decisões liminares da Suprema Corte garantindo a continuidade dos pagamentos tidos por irregulares, até que se ultime as decisões de mérito. 
13.	Importa frisar que ao deferir liminar no MS 35.410, em 15/12/2017, o STF determinou que o TCU se abstivesse de afastar a incidência dos §§2º e 3º dos artigos 7º e 17 da Medida Provisória 765/2016, convertida na Lei 13.464/2017.  Esses dispositivos legais contém a autorização para que os servidores aposentados e os pensionistas façam jus ao “Bônus de Eficiência e Produtividade na Atividade Tributária e Aduaneira”, com os percentuais de bonificação definidos na Lei.
14.	Considerando os questionamentos levados ao STF quanto à legalidade do pagamento do Bônus de Eficiência aos aposentados e pensionistas; considerando que, no presente processo, os pensionistas recebem o referido bônus; considerando a autorização prevista na Lei 13.464/2017, para que os servidores aposentados e os pensionistas façam jus ao Bônus de Eficiência e Produtividade na Atividade Tributária e Aduaneira, com os percentuais de bonificação definidos na própria Lei; acolho a proposta de emitir determinação ao Órgão para que acompanhe as decisões de mérito que vierem a ser proferidas pelo STF nos Mandados de Segurança 35.490, 35.494 e 35.500, para a adoção das providências legais cabíveis.
15.	No que diz respeito aos pagamentos irregulares de parcelas judiciais que deveriam ter sido absorvidas pelas reestruturações posteriores da carreira, compreendo que eles justificam a proposta de encaminhamento da Unidade Técnica, referendada pelo MP/TCU, no sentido de considerar ilegal o ato e fazer cessar os pagamentos dele decorrentes. Destarte, Voto por que o Tribunal adote o acórdão que ora submeto à 2ª Câmara.
TCU, Sala das Sessões Ministro Luciano Brandão Alves de Souza, em 12 de fevereiro de 2019.
RAIMUNDO CARREIRO 
Relator